---
title: "ACP_Caractéristiques_Entreprises_Non_Agricoles"
author: "Michel TEVOEDJRE"
date: "2025-05-15"
output:
  beamer_presentation:
    theme: "Madrid"
    colortheme: "dolphin"
    toc: true
    slide_level: 2
    keep_tex: false
fontsize: 11pt
---

```{r install_load_packages}
options(repos = c(CRAN = "https://cloud.r-project.org"))

packages <- c("haven", "dplyr", "FactoMineR", "factoextra", "stringr", "knitr", "kableExtra", "rstudioapi")
new.packages <- packages[!(packages %in% installed.packages()[,"Package"])]
if(length(new.packages)) install.packages(new.packages)
lapply(packages, library, character.only = TRUE)
```

## Introduction

Ce document détaille les étapes de préparation des données et la réalisation d'une Analyse en Composantes Principales (ACP) sur les données SEN2018.

## Chargement des bibliothèques et des données

```{r, warning=FALSE}
library(haven)
library(dplyr)
library(FactoMineR)
library(factoextra)
library(stringr)

install.packages("rstudioapi")
senegaldata <- dirname(rstudioapi::getSourceEditorContext()$path)
ma_base <- read_dta(paste0(senegaldata, "/s10_2_me_SEN2018.dta"))
```

## Inspection des variables

```{r, warning=FALSE}
var_types_labels <- data.frame(
  Variable = names(ma_base),
  Type = sapply(ma_base, function(x) class(x)[1]),
  Label = sapply(ma_base, function(x) attr(x, "label"))
)
kable(head(var_types_labels), caption = "Aperçu des variables et labels") %>%
  kable_styling(bootstrap_options = c("striped", "hover", "condensed"), full_width = F)
```

## Sélection et nettoyage des variables

```{r, warning=FALSE}
# Suppression des lignes où s10q17b est 1 à 5
ma_base <- ma_base %>% filter(!(s10q17b %in% 1:5))
vars_quant <- ma_base %>%
  select(where(is.numeric)) %>%
  select(where(~ mean(is.na(.)) < 0.3)) %>%
  select(where(~ sd(., na.rm = TRUE) > 0)) %>%
  select(-any_of(c("vague", "grappe", "menage")))
```

## Imputation des valeurs manquantes

```{r, warning=FALSE}
vars_imputed <- vars_quant %>%
  mutate(across(everything(), ~ ifelse(is.na(.), mean(., na.rm = TRUE), .)))
```

## Vérification des données

```{r, warning=FALSE}
stopifnot(!any(is.na(vars_imputed)))
stopifnot(all(sapply(vars_imputed, sd) > 0))
```

## Standardisation et ACP

```{r, warning=FALSE}
vars_scaled <- scale(vars_imputed)
res_acp <- PCA(vars_scaled, graph = FALSE)
```

## Visualisation des résultats : Valeurs propres

```{r, warning=FALSE}
fviz_eig(res_acp, addlabels = TRUE, ylim = c(0, 50))
```

## Visualisation : Variables

```{r, warning=FALSE}
fviz_pca_var(res_acp, col.var = "cos2", gradient.cols = c("grey", "blue"), repel = TRUE)
```

## Visualisation : Individus

```{r, warning=FALSE}
fviz_pca_ind(res_acp, col.ind = "cos2", gradient.cols = c("grey", "red"), repel = TRUE)
```

## Résultats : Coordonnées des individus

```{r, warning=FALSE}
coord_individus <- as.data.frame(res_acp$ind$coord)
coord_individus <- cbind(id = rownames(coord_individus), coord_individus)
kable(head(coord_individus), caption = "Coordonnées des individus (ACP)") %>%
  kable_styling(bootstrap_options = c("striped", "hover", "condensed"), full_width = F)
```

## Résultats : Contribution des variables

```{r, warning=FALSE}
contrib_variables <- as.data.frame(res_acp$var$contrib)
contrib_variables <- cbind(variable = rownames(contrib_variables), contrib_variables)
kable(head(contrib_variables), caption = "Contribution des variables aux axes principaux") %>%
  kable_styling(bootstrap_options = c("striped", "hover", "condensed"), full_width = F)
