---
title: "Analyse en Composantes Principales"
subtitle: "Application aux données SEN2018"
author: "Michel TEVOEDJRE – ENSAE Dakar"
date: "`r Sys.Date()`"
output:
  beamer_presentation:
    theme: "Madrid"
    colortheme: "beaver"
    slide_level: 2
    toc: false
    number_sections: false
fontsize: 10pt
lang: fr
---

```{r setup, include=FALSE}
knitr::opts_chunk$set(echo = FALSE, message = FALSE, warning = FALSE, fig.align = "center", fig.width = 8)
```

# Introduction

- Objectif : appliquer une Analyse en Composantes Principales (ACP) à des données d'enquête.
- Étapes clés : nettoyage, sélection des variables, standardisation, ACP, visualisation.

# Chargement des bibliothèques

```{r}
library(haven)
library(dplyr)
library(FactoMineR)
library(factoextra)
library(stringr)
library(janitor)
library(ggplot2)
library(tibble)
```

# Importation et préparation des données

```{r}
# Définir le chemin dynamiquement (ou modifier manuellement)
install.packages("rstudioapi")
install.packages("rstudioapi")
senegaldata <- dirname(rstudioapi::getSourceEditorContext()$path)
ma_base <- read_dta(file.path(senegaldata, "/s10_2_me_SEN2018.dta"))

# Filtrage des observations
ma_base <- ma_base %>% filter(!(s10q17b %in% 1:5))

# Sélection des variables numériques avec peu de NA
vars_quant <- ma_base %>%
  select(where(is.numeric)) %>%
  select(where(~ mean(is.na(.)) < 0.3)) %>%
  select(where(~ sd(., na.rm = TRUE) > 0)) %>%
  select(-any_of(c("vague", "grappe", "menage")))

# Imputation des valeurs manquantes
vars_imputed <- vars_quant %>%
  mutate(across(everything(), ~ ifelse(is.na(.), mean(., na.rm = TRUE), .)))

# Vérification
stopifnot(!any(is.na(vars_imputed)))
stopifnot(all(sapply(vars_imputed, sd) > 0))

# Standardisation
vars_scaled <- scale(vars_imputed)
```

# Réalisation de l’ACP

```{r}
res_acp <- PCA(vars_scaled, graph = FALSE)
```

# Valeurs propres

```{r, fig.width=5, fig.height=3}
fviz_eig(res_acp, addlabels = TRUE, ylim = c(0, 50))
```

# Corrélation des variables avec les axes

```{r, fig.width=5, fig.height=3}
fviz_pca_var(res_acp, col.var = "cos2", gradient.cols = c("grey", "blue"), repel = TRUE)
```

# Position des individus dans le plan factoriel

```{r, fig.width=5, fig.height=3}
fviz_pca_ind(res_acp, col.ind = "cos2", gradient.cols = c("grey", "red"), repel = TRUE)
```

# Résultats numériques

```{r}
coord_individus <- as.data.frame(res_acp$ind$coord)
contrib_variables <- as.data.frame(res_acp$var$contrib)

coord_individus <- cbind(id = rownames(coord_individus), coord_individus)
contrib_variables <- cbind(variable = rownames(contrib_variables), contrib_variables)

knitr::kable(head(coord_individus, 5), caption = "Coordonnées des individus (extrait)")
```

```{r}
knitr::kable(head(contrib_variables, 5), caption = "Contributions des variables aux axes (extrait)")
```

# Conclusion

- L’ACP révèle la structure sous-jacente des données.
- Elle identifie les variables influentes et les profils d’individus similaires.
- Utile pour des analyses exploratoires ou la réduction de dimensions avant modélisation.
