---
title: "ACP_Carctéristiques_Entreprises_Non_Agricoles"
author: "Michel"
date: "`r Sys.Date()`"
output:
  pdf_document:
    toc: true
    number_sections: true
    fig_caption: true
    latex_engine: xelatex
fontsize: 11pt
header-includes:
   - \usepackage{float}
---

```{r setup, include=FALSE}
knitr::opts_chunk$set(echo = TRUE, warning = FALSE, message = FALSE, fig.pos='H')
```

# 1. Installation et chargement des packages

```{r install_load_packages}
options(repos = c(CRAN = "https://cloud.r-project.org"))

packages <- c("haven", "dplyr", "FactoMineR", "factoextra", "stringr", "knitr", "kableExtra", "rstudioapi")
new.packages <- packages[!(packages %in% installed.packages()[,"Package"])]
if(length(new.packages)) install.packages(new.packages)
lapply(packages, library, character.only = TRUE)
```

# 2. Définition du chemin vers le dossier de la base

```{r define_path}
if(requireNamespace("rstudioapi", quietly = TRUE) && rstudioapi::isAvailable()) {
  senegaldata <- dirname(rstudioapi::getSourceEditorContext()$path)
} else {
  senegaldata <- "." 
}
cat("Dossier des données :", senegaldata, "\n")
```

# 3. Importation et nettoyage des données

```{r import_clean}
ma_base <- read_dta(file.path(senegaldata, "s10_2_me_SEN2018.dta"))
ma_base <- ma_base %>% filter(!(s10q17b %in% 1:5))
```

# 4. Aperçu des variables, types et labels

```{r variables_labels}
var_types_labels <- data.frame(
  Variable = names(ma_base),
  Type = sapply(ma_base, function(x) class(x)[1]),
  Label = sapply(ma_base, function(x) attr(x, "label"))
)
knitr::kable(var_types_labels[1:20, ], caption = "Variables, Types et Labels (extrait)") %>%
  kableExtra::kable_styling(full_width = FALSE, position = "left")
```

# 5. Sélection et préparation des variables quantitatives

```{r select_prepare}
vars_quant <- ma_base %>%
  select(where(is.numeric)) %>%
  select(where(~ mean(is.na(.)) < 0.3)) %>%
  select(where(~ sd(., na.rm = TRUE) > 0)) %>%
  select(-any_of(c("vague", "grappe", "menage")))

vars_imputed <- vars_quant %>%
  mutate(across(everything(), ~ ifelse(is.na(.), mean(., na.rm = TRUE), .)))

stopifnot(!any(is.na(vars_imputed)))
stopifnot(all(sapply(vars_imputed, sd) > 0))
```

# 6. Standardisation des données

```{r standardisation}
vars_scaled <- scale(vars_imputed)
```

# 7. Analyse en Composantes Principales (ACP)

```{r acp}
res_acp <- PCA(vars_scaled, graph = FALSE)
```

# 8. Visualisations

## 8.1. Variance expliquée par les composantes principales

```{r fviz_eig, fig.width=7, fig.height=5}
fviz_eig(res_acp, addlabels = TRUE, ylim = c(0, 50)) +
  ggtitle("Variance expliquée par les axes principaux")
```

## 8.2. Cercle des corrélations des variables

```{r fviz_pca_var, fig.width=7, fig.height=7}
fviz_pca_var(res_acp, col.var = "cos2", gradient.cols = c("grey", "blue"), repel = TRUE) +
  ggtitle("Cercle des corrélations")
```

## 8.3. Représentation des individus

```{r fviz_pca_ind, fig.width=7, fig.height=7}
fviz_pca_ind(res_acp, col.ind = "cos2", gradient.cols = c("grey", "red"), repel = TRUE) +
  ggtitle("Projection des individus")
```

# 9. Résultats détaillés

## 9.1. Coordonnées des individus

```{r coord_individus}
coord_individus <- as.data.frame(res_acp$ind$coord)
coord_individus <- cbind(id = rownames(coord_individus), coord_individus)
knitr::kable(head(coord_individus), caption = "Coordonnées des individus (extrait)") %>%
  kableExtra::kable_styling(full_width = FALSE)
```

## 9.2. Contributions des variables

```{r contrib_variables}
contrib_variables <- as.data.frame(res_acp$var$contrib)
contrib_variables <- cbind(variable = rownames(contrib_variables), contrib_variables)
knitr::kable(head(contrib_variables), caption = "Contributions des variables (extrait)") %>%
  kableExtra::kable_styling(full_width = FALSE)
```
